【裁判字號】    98,家簡,10
【裁判日期】    990330
【裁判案由】    分割遺產等
【裁判全文】
臺灣彰化地方法院民事判決  98年度家簡字第10號
原      告  甲○○
訴訟代理人  邱垂勳律師
被      告  戊○○
            丙○○
            丁○○
            己○○
            乙○○
共      同
訴訟代理人  許哲嘉律師
上列當事人間請求分割遺產等事件，本院於民國99年3月16日言
詞辯論終結，判決如下：
    主  文
兩造被繼承人黃美珠之遺產新台幣995,054元准予分割，並按原
告與被告各六分之一的比例分配之。
被告戊○○應給付原告新台幣230,000元，及自民國98年9月9日
起至清償日止，按週年率百分之5計算之利息。
訴訟費用由原告與被告丙○○、丁○○、己○○、乙○○各負擔
新台幣312元，其餘新台幣2,740元由被告戊○○負擔。
    事實及理由
一、原告方面：
（一）原告主張略以：緣原告與被告等人係父女關係，原告之配
      偶黃美珠(亦即被告等之母親)不幸於民國97年11月13日死
      亡，兩造依法均係被繼承人黃美珠之遺產繼承人。惟被繼
      承人黃美珠於97年11月13日死亡後，據被告戊○○指稱被
      繼承人黃美珠生前設於：溪洲郵局之存款餘額於97年11月
      13日經提款結清合計有44,887元、台灣中小企業銀行之存
      款餘額於97手11月19日經提領及轉帳之金額合計有914,7
      00元、台中銀行北斗分行之存款餘額於97年12月22日結清
      時有1,356,318元，以上三個存款帳戶經領出之金額共計
      2,315,905元（計算式：44887+914700+0000000=0000000)
      。而被繼承人黃美珠死亡前之醫藥費用及死亡後之葬喪費
      用，依被告戊○○表示，醫藥費用支出40,529元、葬喪費
      用支出509,793元，合計此二項支出共計550,322元（計算
      式：40,529+50,9793=550,322)；另據被告戊○○表示，
      被繼承人黃美珠死亡後，其生前所參加之職業工會退還投
      保之保險費4,629元及投保時之保證金2,655元，又葬喪辦
      理業者依習俗退還部分回補之金紙錢有26,000元，而勞工
      保險局給付之喪葬津貼有202,505元，合計此四項收入共
      有235,789元（計算式：4, 629+2,655+26,000+202,505=2
      35,789），合計235,789元之收入抵付前開醫療喪葬二項
      合計550,322元之支出，則喪葬等費用尚不足314,533元
      (235,789-550, 322= -314,533元)。又查原告與被繼承人
      黃美珠間之夫妻財產管理事宜，原告平常均將主要之數額
      款項委由被繼承人黃美珠管理，其中包括原告設於彰化銀
      行北斗分行自92年3月3日起轉為定存之一筆200萬元款項
      ，而被告戊○○亦知悉被繼承人黃美珠之銀行帳戶中有相
      當數額之款項屬原告之固有財產，故被告戊○○經手被繼
      承人死亡後之存款帳戶清理時，就被繼承人黃美珠設於台
      中銀行北斗分行之帳戶款項，於97年12月22日結清領出
      1,356,318元時，當日即將其中之1,006,318元匯款至原告
      設於溪州鄉農會之帳戶，以作為被繼承人黃美珠生前保管
      原告固有財產之關後返還處理；被繼承人黃美珠死亡後，
      經清查結清前開設於溪州郵局、台灣中小企是銀行、台中
      銀行北斗分行等三家金融機構之存款數額合計2,315,905
      元，茲以此數額扣除前開喪葬等費用之不足數額314,533
      元及前開匯款返還原告部分固有財產之數額1,006,318元
      後，則被繼承人黃美珠之帳戶存款遺產之數額尚有
      995,054 元（2,315,905-31 4,533-1,006, 318=995,054
      )。茲以此數額為遺產分割之計，再以繼承人共計六人，
      依法平均繼承，則每人應各得165,842元（995,054/6 =
      165,842.33）。另原告於96年7月至8月間，分別出借給訴
      外人許秀花、許榮二人各20萬元，渠二人於本件被繼承人
      黃美珠死亡後之喪葬期間，均將前開借款之本息返還於原
      告，原告並委由被告戊○○代為收取保管該筆款項，亦即
      許秀花返還之借款本金20萬元與許榮還之借款本息23萬元
      ，合計43萬元；惟被告戊○○嗣後僅將其中由訴外人許秀
      花返還之20萬借款交還原告，而未將訴外人許榮返還之23
      萬元借款本息交還原告，爰併於此訴訟中，請求被告戊○○返還此筆23萬元款項。原告僅就目前已知被繼承人黃美
      珠之遺產數額，依民法第1164條規定，請求分割遺產，並
      依民法第541條第l項規定，請求被告戊○○返還前開代原
      告收取保管23萬元等語，故聲明求為判決：兩造公同共有
      被繼承人黃美珠之遺產995,054元，准予分割，其分割分
      法為被告戊○○將其所保管被繼承人林美珠之遺產
      995,054 元由兩造繼承人各以16,584元取得；被告戊○○
      應返還原告23萬元，及自起訴狀繕本送達翌日起至清償日
      止，按週年率百分之5計算之利息。
（二）對被告抗辯之陳述：被告謂許秀花返還之200,000元，及
      自上開台中銀行北斗分行提領之1,006,318元，均非原告
      所有，許榮償還之230,000元，亦係許榮向被繼承人黃美
      珠所借貸，屬遺產之一部分，非原告所有云云。惟查許秀
      花係原告之妹妹，96年7月間，許秀花向原告表示要洽借
      款20萬元周轉使用，原告乃與平日管理原告存款事宜之妻
      子即被繼承人黃美珠商量，原告表示願將原告平日設於彰
      化銀行北斗分行之定期存款200萬元解約，並將解約後取
      得之存款其中之20萬元出借給許秀花，嗣被繼承人黃美珠
      即偕同女兒持原告之定期存款文件資料前往彰化銀行北斗
      分行辦理原告200萬元定期存款解約事宜並於定存解約轉
      存入帳後，隨即提領現金26萬元，再將其中之20萬元作為
      原告出借給妹妹許秀花之款項，此據許秀花本人到庭證系
      爭20萬元之返還款項，係屬原告甲○○所有。又許榮係原
      告之弟弟，96年8月間亦向原告表示要洽借20萬元周轉，
      原告乃向管理原告存款之妻即被繼承人黃美珠表示願從存
      款提領20萬元出借給許榮，黃美珠於96年8月15日從原告
      設於彰化銀行北斗分行之帳戶中提領現金30萬元，而將其
      中之20萬元交付給借款人許榮，已據證人許榮到庭供稱係
      向原告甲○○借款，向原告甲○○返還系爭23萬元借款之
      本息由被告戊○○保管。另查原告之存款，素來均委由妻
      即被繼承人黃美珠管理，且被繼承人黃美珠於96年9月4日
      委由被告丁○○自原告設於彰化銀行北斗分行之帳戶中提
      領100萬元後，隨即將該100萬元辦理匯款匯入黃美珠設於
      台中商銀銀行北斗分行帳戶存放，繼續為原告管理100萬
      元之存款，被繼承人黃美珠既有為原告管理系爭100萬元
      款項之事實，故被告戊○○於被繼承人黃美珠死亡後，將
      黃美珠帳戶內存款其中之1,006,318元匯給原告，係作為
      此筆100萬保管款項即原告固有財產之返還，並非被繼承
      人遺產之分配；被告稱此筆100萬元款項係原告為彌補黃
      美珠之花費，始匯100萬元予黃美珠而歸黃美珠所有云云
      ，與證人即被告丁○○供述情節出入甚大，並非事實，不
      予採信等語。
二、被告方面：
（一）被告答辯略以：對原告主張被繼承人黃美珠生前設於溪美
      洲郵局、台灣中小企業銀行、台中銀行北斗分行等帳戶中
      結清提領之金額共2,315,905元及所列被繼承人黃美珠之
      醫療費用支出、喪葬費用支出、回補之金紙錢、退還投保
      之保險費、退還投保之保證金、喪葬津貼等各項數額均不
      爭執；惟被告等匯給原告之金額共1,449,518元，其中包
      含訴外人許秀花還給被繼承人黃美珠之200,000元、243,
      200元之奠儀及自上開台中銀行北斗分行提領之1,006,318
      元，均非原告所有，上開三筆匯款中僅有奠儀非屬被繼承
      人黃美珠之遺產，其餘兩筆項均屬遺產，上開兩筆遺產之
      所以匯給原告，係因被繼承人黃美珠身故後，原告不斷向
      被告等聲稱其無錢花用，被告等始在預留部分存款作為料
      理後事之用後，將其餘款項先行匯至原告帳戶中，非認為
      該二筆款項係原告所有；另訴外人許榮向被繼承人黃美珠
      所借貸，屬遺產之一部分，非原告所有，原告請求被告戊○○將該筆款項返還伊個人，自無理由，是本件待分割之
      遺產，除原告所計算之金額外，應再加入許秀花返還之
      200,000元、許榮償還之230,000元及自上開台中銀行北屯
      分行提領之1,006,318元。
（二）對原告抗辯之陳述：原告主張許秀花於96年7月30日向原
      告借貸20萬已云云，要與事實不符，蓋原告於96年9月30
      日自彰化銀行北斗分行提領之金額為26萬元，而非20萬元
      ，金額明顯不符，且許秀花曾開立發票日為96年9月28 日
      面額20萬元之支票交付被繼承人黃美珠提示兌現遭到退票
      ，足見許秀花確係向被繼承人黃美珠借款，而非向原告借
      款，又許秀花雖證稱20萬元係向原告借貸云云，惟所述顯
      然不實，此從許秀花就借款之20萬元係誰去提領乙事先供
      稱：甲○○不識字，他叫他太太去領錢等語，又證稱我不
      知道是何人去領的等語，前後不一之情事即可得知。此外
      ，從本件事證中不難發現原告及被告雙方均未發生無力支
      付費美珠喪葬費用之情事，則許秀花如係向原告借錢者，
      何須在黃美珠過世時急忙還錢？顯違常情。原告另主張許
      榮於96年8月15日向原告借款20萬元云云，應非事實，查
      原告於96年8月15日自彰化銀行北斗分行提領之金額為30
      萬元，非20萬元，金額明顯不一；且許榮係陸續向被繼承
      人借款，非如原告所言借一次，即20萬元，足見原告主張
      不實；此外，從本件事證中不難發現原告及被告雙方均未
      發生無力支付黃美珠喪葬費用之情事，則許榮如係向原告
      借錢者，何須在黃美珠過世時急忙還錢？顯違常情。另原
      告固曾於96年9月4日自彰化銀行北斗分行帳戶內轉提100
      萬元，並於當日匯入被繼承人黃美珠設於台中銀行北斗分
      行100萬元，惟此乃因原告平日所需均由黃美珠支付，原
      告為彌補黃美珠之花費，始匯100萬元予黃美珠，此從該
      100萬元轉匯至黃美珠帳後直至黃美珠過世前均留在該帳
      戶內，未見原告有向黃美珠索討或要求匯還等事，足見系
      爭100萬元已歸黃美珠所有並非原告所有等語。
三、原告主張兩造均為被繼承人黃美珠之遺產繼承人，被繼承人
    黃美珠於97年11月13日死亡後，被繼承人黃美珠生前存款餘
    額2,315,905元，被繼承人黃美珠死亡前之醫藥費用支出40,
    529元、葬喪費用支出509,793元，合計此二項支出共計550,
    322元，被繼承人黃美珠死亡後，其生前所參加之職業工會
    退還投保之保險費4629元及投保時之保證金2655元，葬喪辦
    理業者依習俗退還部分回補之金紙錢有26,000元，勞工保險
    局給付之喪葬津貼有202,505元，此四項收入共235,789元，
    如以235,789元之收入抵付前開醫療喪葬二項合計550,322元
    之支出，則喪葬等費用尚不足314,533元(235,789-550,322=
    -314,533)等語，為被告所不爭執，且有遺產稅課稅資料參
    考清單、存摺等影本可佐，堪信為真實。
四、又原告主張訴外人許秀花返還之20萬元、許榮返還之23萬元
    均係向原告借款，非向被繼承人黃美珠借款，而非遺產，以
    及被繼承人黃美珠設於台中銀行北斗分行帳戶所提領並匯入
    原告設於溪州農會帳戶之1,006,318元款項，為原告之固有
    財產，並非被繼承人黃美珠之遺產等語，則為被告所否認，
    辯稱上開款項均為被繼承人黃美珠之遺產等語。經查：
    (1)原告主張其存款，素來均委由妻即被繼承人黃美珠管理，
      且被繼承人黃美珠於96年9月4日委由被告丁○○自原告設
      於彰化銀行北斗分行之帳戶中提領100萬元後，隨即將該
      100萬元辦理匯款匯入黃美珠設於台中商業銀行北斗分行
      帳戶存放一節，有彰化銀行北斗分行存摺存款帳戶資料查
      詢明細表、台中商業銀行北斗分行交易明細在卷可稽，而
      證人即被告丁○○雖表示不清楚該筆錢是何人所有等語，
      然丁○○既陳稱：是黃美珠要我陪同她到北斗分行，從甲○○的戶頭轉到我母親黃美珠的實美珠要我陪同她到北斗
      分行，從甲○○的戶頭轉到我母親黃美珠的農戶，當時是
      寫匯款單，從父親的帳戶匯到母親的帳戶，當時我辦理的
      ，因為母親需要錢等語，且由台中商業銀行北斗分行交易
      明細可知該筆款項即作為定存之用，應堪認與原告所述情
      節相符，此外，並無事證足以顯示該筆款項係如被告所辯
      是原告為彌補黃美珠之花費，故應以原告主張為可採。是
      以被告戊○○於被繼承人黃美珠死亡後，將黃美珠帳戶內
      存款其中之1,006,318元匯給原告，應係返還保管原告交
      給被繼承人定存之款項，應非被繼承人之遺產。
    (2)原告復主張其妹許秀花於96年7月間向原告借款20萬元周
      轉使用，而將彰化銀行北斗分行之定期存款200萬元解約
      轉存入帳後，隨即提領現金26萬元，再將其中之20萬元作
      為原告出借給妹妹許秀花一節，有彰化銀行北斗分行存摺
      存款帳戶資料查詢明細表可佐，被告雖辯稱許秀花曾開立
      發票日為96年9月28日面額20萬元之支票交付被繼承人黃
      美珠提示兌現遭到退票等語，惟據證人許秀花到庭明確證
      述：「我是向甲○○借的，96年7月底我向甲○○借錢，
      我的支票客票向甲○○質借現金週轉，借款金額二十萬元
      ，有算利息，有時我回去就拿給甲○○，甲○○不識字，
      她叫他太太去領錢，我是向甲○○拿現金20萬，我所拿的
      支票發票日為96年9月28日，…是中小企銀的票，從中小
      企銀提示兌現比較快，但甲○○沒有中小企銀的帳戶，就
      拿給黃美珠，她有中小企銀的帳戶，但提示之後卻跳票，
      黃美珠打電話給我跳票之事，後來我去取回支票之後，去
      找票主。黃美珠往生後，我去借錢來還這筆債務，因為甲○○夫妻都知道這件事，我還特別在黃美珠靈前告知我已
      經還這筆錢之事。而且還將三千元的利息還給甲○○，甲○○還在靈前告知黃美珠利息之事。」、「（客票）是台
      中商業銀行，剛剛我口誤講成中小企銀」等語，是堪認許
      秀花係向原告借款而非向被繼承人借款，被告辯稱應將此
      筆20萬元列入遺產分配，即屬無據，應不可採。
    (3)原告再主張其弟許榮於96年8月間向原告借20萬元周轉，
      原告向黃美珠表示出借給許榮，黃美珠於96年8月15日從
      原告設於彰化銀行北斗分行之帳戶中提領現金30萬元，而
      將其中之20萬元交付給借款人許榮，許榮向原告返還系爭
      23萬元借款之本息現由被告戊○○保管等語，被告戊○○
      固不否認有收取許榮之23萬元，惟辯稱許榮是向被繼承人
      黃美珠所借貸，屬遺產之一部分，非原告所有等語。查：
      兩造上開爭執事項，業據證人證人許榮到庭證稱：96年下
      半年我曾向原告甲○○借二十萬元，大嫂黃美珠也在場。
      我是向甲○○借二十萬元，當天原告沒有空，請我大嫂領
      現金給我。是從誰的帳戶領出，我不清楚。我印象中記得
      甲○○有拿存款簿給我大嫂黃美珠。我在97年11月14日或
      15日還現金23萬元給原告，其中三萬元是當作利息。我也
      有在大嫂靈前拜拜告知我有還錢之事。當時原告說他沒有
      心情，原告就將錢轉交戊○○去保管等語，明確證述是向
      原告借款，且許榮對原告返還之借款本息23萬元，原告將
      該23萬元交由被告戊○○保管，故原告此部分主張，應堪
      認屬實。至於被告雖提出黃美珠手寫有關許榮借款紀錄，
      然該紀錄僅得證明許榮借款及還款情形，並無法證明許榮
      之借款債權人即為黃美珠，自難認定許榮交付給戊○○之
      23萬元為黃美珠之遺產。
五、按遺產繼承人，除配偶外，依下列順序定之：1.直系血親卑
    親屬。2.父母。3.兄弟姊妹。4.祖父母；同一順序之繼承人
    有數人時，按人數平均繼承，民法第1138條、第1141條分別
    著有明文。次按繼承人有數人時，在分割遺產前，各繼承人
    對於遺產全部為公同共有；除法律另有規定或契約另有訂定
    者外，繼承人得隨時請求分割遺產；公同共有物分割之方法
    ，除法律另有規定外，應依關於共有物分割之規定；分割之
    方法不能協議決定，或於協議決定後因消滅時效完成經共有
    人拒絕履行者，法院得因任何共有人之請求，命為下列之分
    配：一、以原物分配於各共有人。但各共有人均受原物之分
    配顯有困難者，得將原物分配於部分共有人。二、原物分配
    顯有困難時，得變賣共有物，以價金分配於各共有人；或以
    原物之一部分分配於各共有人，他部分變賣，以價金分配於
    各共有人。民法第1151條、第1164條、第830條第2項、第
    824條第2項分別定有明文。又民法第1164條規定：繼承人得
    隨時請求分割遺產，該條所稱之「得隨時請求分割」，依同
    法第829條及第830條第1項規定觀之，自應解為包含請求終
    止公同共有關係在內，俾繼承人之公同共有關係歸於消滅而
    成為分別共有，始不致與同法第829條所定之旨趣相左，庶
    不失繼承人得隨時請求分割遺產之立法本旨，換言之，終止
    遺產之公同共有關係，既應以分割方式為之，將遺產之公同
    共有關係終止改為分別共有關係，性質上自亦屬分割遺產方
    法之一（最高法院82年度台上字第748號、85年度台上字第
    1873號、93年度台上字第2609號判決參照）。本件被繼承人
    黃美珠之存款2,315,905元，扣除返還原告之1,006,318元以
    及喪葬等費用之不足數額314,533元，則被繼承人黃美珠之
    遺產應為995,054元（2,315,905-314,533-1,006, 318=995,
      054 )。而依前開規定，被繼承人黃美珠之遺產即應由兩
    造共同繼承，且每人應繼分各為6分之1，且為兩造所公同共
    有，亦可認定。前開遺產並無不能分割之情形，亦無不分割
    之約定，兩造就前開遺產既不能協議分割，則原告以遺產分
    割為由終止兩造間之公同共有關係，請求分割被繼承人黃美
    珠之遺產，自屬有據，故被繼承人黃美珠之遺產995,054元
    ，應由兩造按應繼分即每人各6分之1之比例分配之，爰判決
    如主文第一項所示。
六、又原告主張依民法第541條第l項規定，請求被告戊○○返還
    前開代原告收取保管23萬元之事實，業據本院認定為實在（
    見事實及理由欄四、(3)之說明），從而。原告請求被告戊○○應返還原告23萬元，及自起訴狀繕本送達翌日即98年9月
    9日起至清償日止，按週年率百分之5計算之利息，為有理由
    ，應予准許，爰判決如主文第二項所示。
七、訴訟費用負擔之依據：民事訴訟法第78條、第85條第1項、
    第80條之1。（第一審裁判費4,300元）。
中    華    民    國    99    年    3    月    30    日
                  家事法庭      法  官  陳弘仁
以上正本係照原本作成。
如對判決上訴，應於判決送達後20日內向本院提出上訴狀。
中    華    民    國    99    年    3    月    30    日
                                書記官  張俞文

司法院資訊處製作；財團法人民間司法改革基金會備份。
